臺灣臺南地方法院民事判決　　　　　　　95年度訴字第1422號
原　　　告　甲○○
　　　　　　乙○○
共　　　同
訴訟代理人　林瑞成律師
被　　　告　丁○○○
　　　　　　丙○○
訴訟代理人　戊○○
上列當事人間請求塗銷土地抵押權登記事件，經本院於民國96年
10月15日言詞辯論終結，判決如下：
    主  文
原告之訴駁回。
訴訟費用由原告負擔。
    事實及理由
一、原告起訴主張：其等與被告丙○○及第三人己○○等人共有
    之台南縣麻豆鎮○○段200、202地號土地（以下簡稱系爭土
    地），業經台灣高等法院台南分院（以下簡稱台南高分院）
    93 年度重上字第45號判決，並於94年9月26日確定，目前尚
    未辦理分割登記，惟被告丙○○卻於同年月30日將上開2筆
    土地原應有部分3339分之41、530分之94分別設定最高限額
    新台幣（下同）240萬元之抵押權予被告丁○○○（以下簡
    稱系爭抵押權），前揭抵押權登記違反民法第759條規定，
    依民法71條規定該抵押權登記行為應屬無效，又被告二人間
    虛偽設定抵押權，屬通謀虛偽意思表示，亦屬無效，另被告
    丙○○因上揭分割共有物確定判決結果，對原告負有價金補
    償之義務，因為免遭強制執行，乃將系爭土地應有部分設定
    抵押權予被告丁○○○，有害於原告之價金補償債權，屬詐
    害債權行為，應予撤銷，為此依據民法第759條、第87條、
    第244條規定，請求塗銷系爭抵押權設定登記等語。被告則
    以：被告丁○○○於94年8月借款200萬元予被告丙○○，被
    告丙○○因無法清償乃設定系爭抵押權予被告丁○○○，渠
    等2人間確有借貸關係，被告丁○○○不知有分割共有物判
    決，亦無詐害債權可言等語置辯。
二、兩造不爭執之事實：
（一）原告與被告丙○○及其他共有人間因系爭2筆土地分割共
      有物事件，業經台南高分院94年重上字第45號於94年8月
      23日判決，並於同年9月26日確定在案，迄今尚未辦妥分
      割登記。
（二）被告丙○○在判決確定後，將系爭2筆土地應有部分於94
      年9月30日設定抵押權登記於被告丁○○○。
三、本件爭點在於：原告依據民法第759條、第87條、第244條規
    定，請求塗銷系爭抵押權設定登記，是否有理？
（一）按因繼承、強制執行、公用徵收或法院之判決，於登記前
      已取得不動產物權者，非經登記，不得處分其物權，查系
      爭2筆土地分割共有物之判決已確定而生分割效力，已如
      前述，各共有人固不待登記或交付即取得分得部分之單獨
      所有權（參照民法第759條，最高法院43年度台上字第
      1016號判例）；惟查，本件被告丙○○並非以分割共有物
      確定判決所分得之特定範圍設定抵押權予被告丁○○○，
      而係以原登記應有部分設定抵押權登記，此與民法第759
      條規定情形不同，自無違反強制規定，原告該部分之主張
      ，容有誤解，尚非可採。又按土地法第43 條所謂登記有
      絕對效力，係指土地之登記名義人與真正權利人不同一，
      為保護因信賴登記而取得權利之第三人而設，將登記事項
      賦予絕對真實之公信力，故第三人善意信賴登記而取得土
      地權利時，不因登記原因之無效或撤銷而被追奪，以維交
      易安全。本件被告丙○○設定系爭抵押權予被告丁○○○
      時，系爭2筆土地登記狀態仍為「共有」，被告亦均否認
      丁○○○知悉分割共有物判決一事，參以系爭土地分割第
      二審判決，嗣有經被告丙○○及其他共有人提起第三審上
      訴，於94年11月15日始經台南高分院上訴以上訴不合法裁
      定駁回（見本院卷89頁），可知於系爭抵押權聲請設定登
      記之時（即94年9月29日，見本院卷165頁），被告丁○○
      ○應尚未認知該分割判決確定之事實，再徵諸台南縣麻豆
      地政事務所函復本件抵押權人尚無法從地政相關文件知悉
      系爭土地已經法院受理分割等情（見本院卷163頁），此
      外，原告復無法舉證證明被告丁○○○係屬惡意，則因被
      告丁○○○受土地法第43條之保護，其抵押權設定仍屬有
      效，是本件原告主張被告應塗銷系爭抵押權登記，尚不可
      採。
（二）次按，當事人主張有利於己之事實，就其事實有舉證之責
      任，民事訴訟法第277條前段定有明文，又原告係認被告
      二人通謀而為虛偽意思表示等情，為被告所否認，則原告
      仍應就此有利於己之事實負舉證責任（最高法院48年台上
      字第29號判例參照），被告丙○○陳稱伊向法院民事執行
      處標得不動產，乃向被告丁○○○調借200萬元以給付價
      金尾款，核與被告丁○○○所述相符，並有存摺1紙為證
      ，原告雖向台灣台南地方法院檢察署提起被告2人偽造文
      書之刑事告訴，惟尚未結案，而原告自本件起訴之始，迄
      辯論終結之前，均未舉出任何積極事證證明系爭抵押權為
      被告2人虛偽設定，則其主張被告2人間乃通謀虛偽意思表
      示應屬無效，尚乏證據證明，實難採信。
（三）末按，民法第244條所規定債權人之撤銷權，與一般撤銷
      權不同，蓋一般撤銷權，僅依一方之意思表示為之為已足
      ，而民法第244條所規定之撤銷權，則必須聲請法院撤銷
      之，因此在學說上稱之為撤銷訴權。撤銷訴權，雖亦為實
      體法上之權利，而非訴訟法上之權利，然倘非以訴之方法
      行使，即不生撤銷之效力，在未生撤銷之效力以前，債務
      人之處分行為，尚非當然無效，從而亦不能因債務人之處
      分，具有撤銷之原因，即謂已登記與第三人之權利，當然
      應予塗銷（最高法院56年台上字第19號判例參照），本件
      原告雖主張被告有詐害伊之債權情事，然既未提起撤銷該
      行為之訴，揆諸首揭說明，已難遽認被告間之抵押權設定
      行為，當然無效而得逕予塗銷。另系爭抵押權乃擔保丙○
      ○之借款債務，已如前述，可知系爭抵押權設定行為屬有
      償行為，原告主張系爭抵押權之設定係無償行為云云，不
      足採信，又其亦未舉證證明被告丁○○○知悉被告丙○○
      之上述行為，有害及原告之債權，遽依民法第244條規定
      訴請塗銷系爭抵押權登記，亦屬無據。
四、綜上所述，系爭抵押權之設定並無違反強制規定，被告丁○
    ○○乃善意取得系爭抵押權，又原告並未舉證證明被告二人
    間有通謀虛偽意思表示及故意詐害債權情事，則原告依民法
    第759條、第87條、第244條規定，請求塗銷系爭抵押權設定
    登記，於法尚難謂為有據，應予駁回。
五、結論：原告之訴為無理由，依民事訴訟法第78條，判決如主
    文。
中　　華　　民　　國　　96　　年　　10　　月　　29　　日
                  民事第二庭    法　官　蔡雅惠
以上正本係照原本作成
如對本判決上訴，須於判決送達後20日內向本院提出上訴狀
中　　華　　民　　國　　96　　年　　10　　月　　29　　日
                               書記官　詹書瑋
